---
title: "Análisis de Expresión Diferencial"
subtitle: "Transcriptómica HTG"
author: "Aarón Marcén"
date: "2024-04-09"
output:
  html_document:
    toc: yes
    toc_float:
      collapsed: yes
      smooth_scroll: yes
  pdf_document:
    latex_engine: xelatex
    toc: true
---

```{r setup, include=FALSE}
knitr::opts_chunk$set(echo = FALSE)
options(tinytex.verbose = TRUE)
```

```{r librerias, include=FALSE, warning=FALSE, message=FALSE}

# Función de instalación de paquetes 
installifnot <- function (pkg){
  if (!require(pkg, character.only=T)){
    install.packages(pkg)
  }
}
# Función de instalación de paquetes de Bioconductor
installifnot_Bioc <- function (pkg){
  if (!require(pkg, character.only=T)){
    BiocManager::install(pkg)
  }
}

installifnot("here")
installifnot("readxl")
installifnot("knitr")
installifnot("dplyr")
installifnot("ggplot2")
installifnot("ggrepel")
installifnot("paletteer")
installifnot("RColorBrewer")
installifnot("circlize")
installifnot("pheatmap")
installifnot("mclust")

installifnot_Bioc("DESeq2")
installifnot_Bioc("clusterProfiler")
installifnot_Bioc("org.Hs.eg.db")
```

# Importación y Tratamiento de datos

```{r asignaciones, include=FALSE}
counts <- "counts.xlsx"
meta <- "meta.xlsx"
```

```{r importación, include=FALSE}
# Asignación de una ruta relativa asociada al directorio de trabajo 
ruta1 <- here(counts)
ruta2 <- here(meta)

counts <- read_excel(ruta1)
meta <- read_excel(ruta2)
```

Se importan los dataframes `counts` y `meta`, que contienen los datos curados obtenido a partir del workflow de Tratamiento y QC.

-   `counts`: matriz de counts, donde sus filas son los genes y sus columnas las muestras.

-   `meta`: matriz de metadatos, donde sus filas son las muestras y sus columnas variables informativas.

## Exclusión de muestras

Después de la importación de los datos, se eliminan los siguientes casos:

Las 3 muestras que se sometieron al QC original de HTG Molecular y no lo pasaron, etiquetadas en la variable Green flag como "no". Que son:

-   "3-B17-17894"

-   "3-B17-26615"

-   "3-B10-39759"

Las 6 muestras que no han cumplido con los criterios de aceptación impuestos en nuestro QC, que son:

-   "18-C14-03618"

-   "4-B16-38483-1"

-   "14-B19-09150-A1"

-   "4-B19-09868-B1"

-   "18-B20-24791"

-   "18-N20-00167-A14N"

Y por último una muestra outlier del grupo REACTIVE BRAIN INFILTRATE, que pertenece a un trío de réplicas técnicas (misma muestra secuenciada diferentes veces). En este caso las otras dos réplicas técnicas se agrupan junto con el resto de casos del grupo control y estrechamente entre ellas, como es de esperar. Mientras que la tercera réplica y outlier se distancia de todos los controles, lo que hace sospechar que se debe a que tiene una alta variabilidad técnica.

-   "14-B16-38017-Normal"

```{r exlusión de muestras}
muestras_NO_QC <- c("3-B17-17894", "3-B17-26615","3-B10-39759",
                    "18-C14-03618","4-B16-38483-1","14-B19-09150-A1",
                    "4-B19-09868-B1", "18-B20-24791", "18-N20-00167-A14N",
                    "14-B16-38017-Normal")

# Eliminar las columnas del dataframe counts
counts <- counts[, !colnames(counts) %in% muestras_NO_QC]

# Eliminar las filas del dataframe meta
meta <- meta[!meta$id %in% muestras_NO_QC, ]
```

## Transformar NHC y NHC_dup a variables categóricas

Se genera una nueva variable `NHCdup` para marcar los NHC de los pacientes con más de una muestra.

```{r NHC apareados}
# Se genera una nueva variable para marcar los NHC con más de una muestra

# Identificar pacientes con más de una muestra
NHCdup <- meta$NHC[duplicated(meta$NHC) | duplicated(meta$NHC, fromLast = TRUE)]

# Crear una nueva variable para reflejar esta información
meta$NHC_dup <- ifelse(meta$NHC %in% NHCdup, meta$NHC, NA)

# Transformar NHC y NHC_dup a variables categóricas
meta$NHC <- as.character(meta$NHC)
meta$NHC_dup <- as.character(meta$NHC_dup)
```

## Subsets de datos

Se generan diferentes subsets de los datos (counts y meta), en función de las comparaciones entre grupos experimentales, con el objetivo de hacer análisis de expresión diferencial entre los casos de estos grupos.

Estos subsets se definen de la siguiente forma:

-   PCNSL vs SCNSL: `counts_PS` & `meta_PS`.

-   PCNSL vs REACTIVE BRAIN INFILTRATE: `counts_PR` & `meta_PR`.

-   PCNSL vs DLBCL (wo & with CNS inv): `counts_PD` & `meta_PD`.

-   SCNSL vs DLBCL with CNS inv: `counts_SD` & `meta_SD`.

-   DLBCL wo CNS inv vs DLBCL with CNS inv: `counts_DD` & `meta_DD`.

```{r Group subsets}
# Subsets del dataframe meta
meta_PS <- meta[meta$Group %in% c("PCNSL", "SCNSL"), ]
meta_PR <- meta[meta$Group %in% c("PCNSL", "REACTIVE BRAIN INFILTRATE"), ]
meta_SR <- meta[meta$Group %in% c("SCNSL", "REACTIVE BRAIN INFILTRATE"), ]
meta_DD <- meta[meta$Group %in% c("DLBCL wo CNS inv", "DLBCL with CNS inv"), ]
meta_SD <- meta[meta$Group %in% c("SCNSL", "DLBCL with CNS inv"), ]
meta_PD <- meta[meta$Group %in% c("PCNSL", "DLBCL with CNS inv",
                                  "DLBCL wo CNS inv"), ]

# Obtener los ids de meta y sus subsets 
rn_meta <- meta$id
rn_meta_PS <- meta_PS$id
rn_meta_PR <- meta_PR$id
rn_meta_SR <- meta_SR$id
rn_meta_DD <- meta_DD$id
rn_meta_SD <- meta_SD$id
rn_meta_PD <- meta_PD$id

# Subsets del dataframe counts utilizando los ids de los subsets de meta
counts_PS <- counts[, rn_meta_PS]
counts_PR <- counts[, rn_meta_PR]
counts_SR <- counts[, rn_meta_SR]
counts_DD <- counts[, rn_meta_DD]
counts_SD <- counts[, rn_meta_SD]
counts_PD <- counts[, rn_meta_PD]

# Obtener los ids de counts, (para los subsets son las mismas filas = genes)
rn_counts <- counts$id
```

Se utilizan los identificadores de muestra para nombrar a las filas de la matriz de metadatos y los identificadores de genes para nombrar a las filas de la matriz de counts.

```{r rownames, warning=FALSE}
# Se elimina la columna id de los dataframes 
meta <- meta[,-1]
meta_PS <- meta_PS[,-1]
meta_PR <- meta_PR[,-1]
meta_SR <- meta_SR[,-1]
meta_DD <- meta_DD[,-1]
meta_SD <- meta_SD[,-1]
meta_PD <- meta_PD[,-1]

counts <- counts[,-1]

# Se indica como nombres de fila los objetos con los ids
rownames(meta) <- rn_meta
rownames(meta_PS) <- rn_meta_PS
rownames(meta_PR) <- rn_meta_PR
rownames(meta_SR) <- rn_meta_SR
rownames(meta_DD)<- rn_meta_DD
rownames(meta_SD) <- rn_meta_SD
rownames(meta_PD) <- rn_meta_PD

rownames(counts) <- rn_counts
rownames(counts_PS) <- rn_counts
rownames(counts_PR) <- rn_counts
rownames(counts_SR) <- rn_counts
rownames(counts_DD)<- rn_counts
rownames(counts_SD) <- rn_counts
rownames(counts_PD) <- rn_counts
```

Se comprueba que el orden de las muestras es el mismo entre las columnas de la matriz de counts y las filas de la matriz de metadatos y sus respectivos subsets.

```{r counts y meta apareados}
# Mismas muestras en el mismo orden
all(colnames(counts) == rownames(meta))
all(colnames(counts_PS) == rownames(meta_PS))
all(colnames(counts_PR) == rownames(meta_PR))
all(colnames(counts_SR) == rownames(meta_SR))
all(colnames(counts_DD) == rownames(meta_DD))
all(colnames(counts_SD) == rownames(meta_SD))
all(colnames(counts_PD) == rownames(meta_PD))
```

# Pre-análisis

Con el objetivo de ver como se comportan los datos antes y después de la normalización con DESeq2 y evaluar la variabilidad/similitud de las muestras mediante PCA, se ejecuta el pipeline de DESeq2 con los dataframes que contienen todos los casos.

Se construye un objeto DESeqDataSet con los dataframes originales (`counts` y `meta`) y se indica como variable explicativa del diseño, la columna `Group` de `meta`.

```{r DESeqDataSet, echo=TRUE}

dds <- DESeqDataSetFromMatrix(countData = counts,
                              colData = meta,
                              design = ~ Group)
dds
```

## Pre-filtrado

Con el objetivo de encontrar el número de counts por gen, con el que realizar el pre-filtrado; se realiza un gráfico de la distribución del promedio de counts por gen, el que se representa el umbral de pre-filtrado.

Se observa una distribución bimodal (típica en datos de transcriptómica masiva). Se escoge como umbral un punto ubicado en el valle de las dos modas o picos de la distribución, eliminando así todos aquellos genes con un total de counts inferior a este umbral y ubicados en el primer pico (genes con poca expresión, no analizables y que generan ruido en análisis posteriores).

Dado que se representan el promedio de counts por gen y no el sumatorio, el valor del punto de corte (valle intermodal), que en este caso se fija en 58 counts/muestra, se multiplica por el número de muestras para obtener el valor umbral del prefiltrado.

```{r density pre-filtrado}
# Gráficos de densidad para hayar el umbral de prefiltrado
# Datos pre-normalización
gen_countsmean <- rowMeans(counts)
gen_counts <- rowSums(counts)
densidad_log <- density(log10(gen_countsmean + 1))

ggplot(data = data.frame(x = densidad_log$x, y = densidad_log$y), 
       aes(x = x, y = y)) +
  geom_area(fill = "skyblue4", alpha = 0.5) +
  labs(title = "Media de counts/gen (pre-norm)", y = "Density", 
       x = "N counts (log10 scale)") +
  geom_vline(xintercept = log10(58), color = "black", linetype = "dashed") +
  geom_text(x = 2.3, y = 0.05, label = "58 counts/gen·muestra", color = "black")
```

```{r Prefiltrado}
# Prefiltrado 
keep <- rowSums(counts(dds)) >= 58 * dim(dds)[2] # 58 counts/gen·muestra * 51 muestras
dds <- dds[keep,]

print(paste0("Número inicial de genes: ", dim(counts)[1]))
print(paste0("Número de genes despreciados en el pre-filtrado: ", dim(counts)[1] - dim(dds)[1]))
print(paste0("Número de genes que pasan el prefiltrado: ", dim(dds)[1]))
```

## Normalización

Después del prefiltrado, se procede a realizar la normalización de los datos (mediante la estimación de los factores de tamaño), la estimación de las dispersiones, el ajuste de un modelo lineal y la aplicación de contrastes de hipótesis sobre ese modelo. Todo ello se realiza con la función `DESeq()`.

```{r DESeq2, echo=TRUE}
dds <- DESeq(dds)
```

## Transformación VST

La transformación VST (Variance-Stabilizing Transformation) es una transformación logarítmica que estabiliza la varianza en función de la media y permite la comparación de muestras con diferentes niveles de expresión.

Por limitaciones técnicas, los datos obtenidos de las técnicas de transcriptómica masiva como RNA-seq o, en este caso HTG-seq, tienen una relación de dependencia entre la media y la varianza. Los genes poco expresados (media de counts pequeña) tienen una alta varianza (incrementa el peso del ruido en la secuenciación y la imprecisión genera mucha variabilidad entre réplicas/muestras), mientras que los genes altamente expresados (media de counts grande) tienen una varianza muy pequeña (con muchos contajes para el mismo transcrito, se reduce el peso del ruido e imprecisión y las muestras son fácilmente comparables sin sesgos técnicos).

Transformaciones como VST o rlog hacen más uniforme la variabilidad de los datos, sobretodo en genes con baja expresión. Ambas aplican una transformación logarítmica en base 2 (log2), pero mientras que VST aplica un modelo paramétrico (expresión fija) para la transformación, rlog ajusta un modelo con un término variable en función de cada muestra y además realiza un encogimiento (shrinkage) de los cambios logarítmicos (log fold changes) para cada muestra, reduciendo hacia cero los LFC de muestras con mayor dispersión de datos respecto a su media. En este caso se utiliza VST.

```{r VST}
vsd <- vst(dds, blind=FALSE)
```

## Análisis de la Variabilidad

Una vez los datos se han pre-filtrado y normalizado, se generan gráficos PCA (1ª vs 2ª componente) para ver como se distribuyen las muestras en función de distintas variables de metadatos.

```{r plotPCA}
plotPCA(vsd, intgroup = "Group")
plotPCA(vsd, intgroup = "tumor cell content")
plotPCA(vsd, intgroup = "tissue_group")
plotPCA(vsd, intgroup = "NHC_dup")
```

```{r PCA Group}
# Se crea un dataframe con los valores de las componentes e info de los casos
pca_df <- plotPCA(vsd, intgroup = "Group", returnData = TRUE)
percentVar <- round(100 * attr(pca_df, "percentVar"))

# Convertir los datos de PCA a un data frame
pca_df <- as.data.frame(pca_df)
pca_df <- pca_df[, c(1,2,4)]
pca_df$Group <- as.factor(pca_df$Group)

# plotPCA con puntos etiquetados
ggplot(pca_df, aes(PC1, PC2, color = Group, label = row.names(pca_df))) +
  geom_point(size = 2) +
  geom_blank() +
  geom_text_repel(hjust = 0, vjust = 0, size = 3) +
  labs(x = paste0("PC1: ", percentVar[1], "% variance"),
       y = paste0("PC2: ", percentVar[2], "% variance")) +
  theme_minimal() +
  theme(panel.background = element_rect(fill = "gray95", color = "white"),  
        panel.grid.major = element_line(color = "white", size=0.5), 
        panel.grid.minor = element_line(color = "white", size=0.5),
        legend.position = "none",
        legend.key = element_rect(fill = "gray95", color = "gray95"),
        axis.text = element_text(size = 8),
        panel.border = element_blank())
```

```{r PCA TCC}
# Se añade TCC al dataframe del pca
pca_df$TCC <- meta$`tumor cell content`

# Se añade una paleta de color para TCC
paleta <- paletteer_c("grDevices::Zissou 1",20)

# Se grafica el plotPCA con ggplot 
ggplot(pca_df, aes(PC1, PC2, color = TCC)) +
  geom_point(size = 3) +
  scale_color_gradientn(colors = paleta, na.value = "grey40") +
  geom_blank() +
  labs(x = paste0("PC1: ", percentVar[1], "% variance"),
       y = paste0("PC2: ", percentVar[2], "% variance")) +
  theme_minimal() +
  theme(panel.background = element_rect(fill = "gray95", color = "white"),  
        panel.grid.major = element_line(color = "white", size=0.5), 
        panel.grid.minor = element_line(color = "white", size=0.5),
        legend.position = "right",
        legend.key = element_rect(fill = "gray95", color = "gray95"),
        axis.text = element_text(size = 8),
        panel.border = element_blank())
```

```{r PCA Group~TCC}
# Se añade TCC al dataframe del pca
pca_df$TCC <- meta$`tumor cell content`

# Se indican las formas para los puntos en función de Group
formas <- c(19,18,15,17,13)

# Se genera una paleta de colores para el gradiente de TCC
paleta <- paletteer_c("grDevices::Zissou 1",20)

# Se grafica el plotPCA con ggplot 
ggplot(pca_df, aes(PC1, PC2, color = TCC, shape = Group)) +
  geom_point(size = 3) +
  scale_color_gradientn(colors = paleta, na.value = "gray40") +
  scale_shape_manual(values = formas) +
  geom_blank() +
  labs(x = paste0("PC1: ", percentVar[1], "% variance"),
       y = paste0("PC2: ", percentVar[2], "% variance")) +
  theme_minimal() +
  theme(panel.background = element_rect(fill = "gray95", color = "white"),  
        panel.grid.major = element_line(color = "white", size=0.5), 
        panel.grid.minor = element_line(color = "white", size=0.5),
        legend.position = "right",
        legend.key = element_rect(fill = "gray95", color = "gray95"),
        axis.text = element_text(size = 8),
        panel.border = element_blank())
```

## Distribución de los datos Pre y Post Normalización

```{r LibSize y Counts/Muestra PRE-norm}
lib_size <- colSums(counts)
# Crear el dataframe para ggplot
lib_cru <- data.frame(Size = lib_size)
lib_cru <- data.frame(Sample = colnames(counts), Size = lib_size)

# Tamaño de librería pre-normalización
barplot(lib_cru$Size, 
        names.arg = lib_cru$Sample,
        col = "skyblue4",
        border = "black",
        main = "Tamaño de la Librería por Muestra",
        cex.axis = 0.8,
        cex.names = 0.4,  # Reducir el tamaño de las etiquetas del eje x
        las = 2)  # Rotar las etiquetas del eje x

# Distribución counts genes pre-normalización
boxplot(log10(counts + 1), col = "skyblue4",
        xaxt = "n", ylab = "Counts (log10 scale)", 
        main = "Counts por muestra (genes)")

# Etiquetar el eje x con las muestras y rotarlas
axis(1, at = 1:ncol(counts), labels = colnames(counts), 
     las = 2, cex.axis = 0.4)
```

```{r LibSize y Counts/Muestra POST-norm}
# Extracción de la matriz de counts normalizados de dds
norm_counts <- counts(dds, normalized=TRUE)
lib_size_n <- colSums(norm_counts)
ls_genes_n <- rowSums(norm_counts)

# Crear el dataframe para ggplot
lib_norm <- data.frame(Size = lib_size_n)
lib_norm <- data.frame(Sample = colnames(norm_counts), Size = lib_size_n)

# Tamaño de librería pre-normalización
barplot(lib_norm$Size, 
        names.arg = lib_norm$Sample,
        col = "skyblue4",
        border = "black",
        main = "Tamaño de la Librería por Muestra",
        cex.axis = 0.8,
        cex.names = 0.4,  # Reducir el tamaño de las etiquetas del eje x
        las = 2)  # Rotar las etiquetas del eje x

# Distribución counts genes pre-normalización
boxplot(log10(norm_counts + 1), col = "skyblue4",
        xaxt = "n", ylab = "Counts (log10 scale)", 
        main = "Counts por muestra (genes)")

# Etiquetar el eje x con las muestras y rotarlas
axis(1, at = 1:ncol(norm_counts), labels = colnames(norm_counts), 
     las = 2, cex.axis = 0.4)

```

## Genes Diferencialmente Expresados

Con la función `results` se obtiene una tabla en la que se muestra para cada gen, en este caso se representan los genes diferencialmente expresados entre PCNSL y SCNSL mediante la opción `contrast`, especificando el umbral de significancia o `alpha` en 0.05.

```{r Results}
# Se realiza el contraste para la primera comparación PCNSL vs SCNSL
res1 <- results(dds, contrast = c("Group","PCNSL","SCNSL"), alpha = 0.05)
res1
```

```{r plotMa}
summary(res1)
plotMA(res1)
```

```{r Volcano}
generate_volcano_plot <- function(res, p_value_threshold = 0.05, lfc_threshold = 1, n = 10) {
  # Define el dataframe para el Volcano Plot
  volcano_df <- data.frame(
    logFC = res$log2FoldChange,
    logPvalue = -log10(res$pvalue),
    Group = ifelse(res$pvalue < p_value_threshold & abs(res$log2FoldChange) > lfc_threshold, "Significant", "Not Significant"),
    Gene = rownames(res)  # Mantén los nombres de genes originales
  )
  
  # Ordena los datos por distancia al centro
  volcano_df$distance <- sqrt((volcano_df$logFC)^2 + (volcano_df$logPvalue)^2)
  volcano_df <- volcano_df[order(-volcano_df$distance), ]
  
  # Toma las "n" muestras más alejadas
  top_n <- head(volcano_df, n)
  
  # Crea el Volcano Plot
  volcano_plot <- ggplot(volcano_df, aes(x = logFC, y = logPvalue, color = Group)) +
    geom_point(alpha = 0.5, na.rm = TRUE) +
    scale_color_manual(values = c("blue", "red")) +  # Personaliza los colores
    geom_vline(xintercept = c(-lfc_threshold, lfc_threshold), linetype = "dashed", color = "gray") +  # Agrega líneas verticales para indicar el umbral de fold change
    geom_hline(yintercept = -log10(p_value_threshold), linetype = "dashed", color = "gray") +  # Agrega línea horizontal para indicar el umbral de p-value
    labs(x = "Log2 Fold Change", y = "-log10(P-value)", color = "Significance") +
    theme_minimal() +
    geom_text_repel(data = top_n, aes(label = Gene), 
                    box.padding = 0.5, point.padding = 0.2, size = 3, 
                    max.overlaps = Inf)  # Utiliza ggrepel para evitar solapamientos
  
  return(volcano_plot)
}

generate_volcano_plot(res1)
```

Ahora se genera un selección de los genes diferencialmente expresados, con los criterios de p-valor ajustado inferior a 0.05 y LogFoldChange superior a 1.

```{r sel_res1}
# Seleccionar los genes con adj.p-valor < 0.05 y |log2FoldChange| > 1
sel_res1 <- res1[!is.na(res1$pvalue) & !is.na(res1$log2FoldChange) & 
                   res1$padj < 0.05 & abs(res1$log2FoldChange) > 1, ]

# Ordenar por LFC 
sel_res1 <- sel_res1[order(-abs(sel_res1$log2FoldChange), sel_res1$padj), ]

```

```{r print sel_res1}
sel_res1[, c("log2FoldChange", "padj")]
```

# Comparación PCNSL vs SCNSL

Utilizando como plantilla el anterior pipeline de `DESeq2`, se repetite dicho protocolo pero esta vez, con un subset de los datos en los que únicamente se incluyen las muestras de los grupos PCNSL y SCNSL. Debido a que se generan objetos dds nuevos con cada comparación, se genera un prefiltrado idéntico al utilizado con el set del total de muestras, utilizando la misma selección de genes prefiltrados.

```{r DESeqDataSet PS}

dds_PS <- DESeqDataSetFromMatrix(countData = counts_PS,
                              colData = meta_PS,
                              design = ~ Group)
dds_PS
```

```{r Prefiltrado PS}
# Prefiltrado 
dds_PS <- dds_PS[keep,]

print(paste0("Número inicial de genes: ", dim(counts_PS)[1]))
print(paste0("Número de genes despreciados en el pre-filtrado: ", dim(counts_PS)[1] - dim(dds_PS)[1]))
print(paste0("Número de genes que pasan el prefiltrado: ", dim(dds_PS)[1]))
```

```{r}
dds_PS <- DESeq(dds_PS)
```

```{r}
vsd_PS <- vst(dds_PS, blind=FALSE)
```

```{r PCA Group PS, echo=FALSE}
# Se crea un dataframe con los valores de las componentes e info de los casos
pca_df_PS <- plotPCA(vsd_PS, intgroup = "Group", returnData = TRUE)
percentVar_PS <- round(100 * attr(pca_df_PS, "percentVar"))

# Convertir los datos de PCA a un data frame
pca_df_PS <- as.data.frame(pca_df_PS)
pca_df_PS <- pca_df_PS[, c(1,2,4)]
pca_df_PS$Group <- as.factor(pca_df_PS$Group)

# plotPCA con puntos etiquetados
ggplot(pca_df_PS, aes(PC1, PC2, color = Group, label = row.names(pca_df_PS))) +
  geom_point(size = 2) +
  geom_blank() +
  geom_text_repel(hjust = 0, vjust = 0, size = 3) +
  labs(x = paste0("PC1: ", percentVar_PS[1], "% variance"),
       y = paste0("PC2: ", percentVar_PS[2], "% variance")) +
  scale_color_manual(values = c("PCNSL" = "#00BF7D", "SCNSL" = "#E76BF3")) +
  theme_minimal() +
  theme(panel.background = element_rect(fill = "gray95", color = "white"),  
        panel.grid.major = element_line(color = "white", size=0.5), 
        panel.grid.minor = element_line(color = "white", size=0.5),
        legend.position = "right",
        legend.key = element_rect(fill = "gray95", color = "gray95"),
        axis.text = element_text(size = 8),
        panel.border = element_blank())
```

## Clustering No Supervisado

Se utilizan las opciones de clustering predeterminadas del paquete pheatmap(), utilizando el método de agrupamiento jerárquico completo y la distancia euclidiana, en todas las representaciones.

```{r Matriz distancias PS}
# Generar una matriz con las distancias Euclidianas entre muestras
sampleDists <- dist(t(assay(vsd_PS)))

# Comprobar que los nombres de muestra sean iguales en sampleDists respecto a vsd_PS
all(rownames(sampleDists) == colnames(vsd_PS))

sampleDistMatrix <- as.matrix(sampleDists)
colnames(sampleDistMatrix) <- NULL

# Generar una paleta de colores para el mapa de calor
coldist <- colorRampPalette(rev(brewer.pal(9, "Blues")))(255)

# Definir la paleta de colores para TCC
paleta_tcc <- colorRamp2(seq(0, 100, length.out = 20), rev(paletteer_c("grDevices::YlOrRd", 20)))

# Dataframe con anotaciones
annotation_df <- data.frame(
  Group = vsd_PS$Group,
  TCC = vsd_PS$`tumor cell content`
)

rownames(annotation_df) <- rownames(sampleDistMatrix)

# Convertir los valores de TCC a colores
annotation_colors <- list(
  Group = c("PCNSL" = "#00BF7D", "SCNSL" = "#E76BF3"),
  TCC = paleta_tcc(seq(0, 100, length.out = length(unique(annotation_df$TCC))))
)

# Crear el mapa de calor utilizando pheatmap
pheatmap(
  sampleDistMatrix,
  clustering_distance_rows = sampleDists,
  clustering_distance_cols = sampleDists,
  col = coldist,
  annotation_row = annotation_df,
  fontsize = 8,
  annotation_colors = annotation_colors,
  annotation_legend = TRUE,
  main = "Distancias Euclidianas entre Muestras"
)
```

```{r 50 y 500 top gens PS}
# Calcular la variabilidad de cada fila entre los niveles de "Group"
variability <- apply(assay(vsd_PS), 1, function(row) {
  var_by_group <- tapply(row, colData(vsd_PS)$Group, var)
  max_variability <- max(var_by_group)
  min_variability <- min(var_by_group)
  variability <- max_variability - min_variability
  return(variability)
})

# Ordenar las filas por variabilidad y seleccionar las 50 con mayor variabilidad
top50_variability_rows <- names(sort(variability, decreasing = TRUE)[1:50])

# Ordenar las filas por variabilidad y seleccionar las 500 con mayor variabilidad
top500_variability_rows <- names(sort(variability, decreasing = TRUE)[1:500])

# Filtrar el conjunto de datos para incluir solo las filas seleccionadas
vsd_PS_top50_variability <- vsd_PS[top50_variability_rows, ]
vsd_PS_top500_variability <- vsd_PS[top500_variability_rows, ]

# Extraer los metadatos para las columnas de anotación
heat_meta50 <- as.data.frame(colData(vsd_PS_top50_variability)[, c("Group", "tumor cell content")])

heat_meta500 <- as.data.frame(colData(vsd_PS_top500_variability)[, c("Group", "tumor cell content")])

# Crear el heatmap con las 50 filas con mayor variabilidad
top_gens_pheatmap50 <- pheatmap(assay(vsd_PS_top50_variability), 
         cluster_rows = TRUE, 
         cluster_cols = TRUE,
         show_rownames = TRUE,
         annotation_col = heat_meta50,
         border_color = NA,
         fontsize_row = 3,
         main = "Top50 genes más variables")

# Crear el heatmap con las 500 filas con mayor variabilidad
top_gens_pheatmap500 <- pheatmap(assay(vsd_PS_top500_variability), 
         cluster_rows = TRUE, 
         cluster_cols = TRUE,
         show_rownames = FALSE,
         annotation_col = heat_meta500,
         border_color = NA,
         fontsize_row = 3,
         main = "Top500 genes más variables")
```

```{r results PS}
# Se realiza el contraste para la primera comparación PCNSL vs SCNSL
res_PS <- results(dds_PS, alpha = 0.05, contrast=c("Group","PCNSL","SCNSL") )
res_PS
```

```{r plotMa y Volcano}
summary(res_PS)
plotMA(res_PS)
generate_volcano_plot(res_PS)
```

```{r sel_res_PS}
# Seleccionar los genes con p-valor < 0.05 y |log2FoldChange| > 1
sel_res_PS <- res_PS[!is.na(res_PS$pvalue) & !is.na(res_PS$log2FoldChange) & 
                   res_PS$padj < 0.05 & abs(res_PS$log2FoldChange) > 1, ]

# Ordenar por LFC 
sel_res_PS <- sel_res_PS[order(-abs(sel_res_PS$log2FoldChange), sel_res_PS$padj), ]

# Selección de genes con adj-p-valor < 0.1 y baseMean >100
sel_res_PS2 <- res_PS[!is.na(res_PS$pvalue) & !is.na(res_PS$log2FoldChange) & 
                   res_PS$padj < 0.1 & res_PS$baseMean > 100, ]
```

Se representan los 10 primeros genes de la selección de genes diferencialmente expresados entre PCNSL vs SCNSL, con un p-valor ajustado inferior a 0.1 y un baseMean superior a 100.

```{r exportar Lista de Genes}
head(sel_res_PS2, n=10)
#write.csv(res_PS, file = "full_genes_PCNSLvsSCNSL.csv")
#write.csv(sel_res_PS, file = "genes_PCNSLvsSCNSL.csv")
#write.csv(sel_res_PS2, file = "genes_PCNSLvsSCNSL2.csv")
```

```{r plotCounts}
CD27_PS <- plotCounts(dds_PS, gene = "CD27", intgroup = "Group", returnData = T)
CENPN_PS <- plotCounts(dds_PS, gene = "CENPN", intgroup = "Group", returnData = T)
IL5RA_PS <- plotCounts(dds_PS, gene = "IL5RA", intgroup = "Group", returnData = T)
CD69_PS <- plotCounts(dds_PS, gene = "CD69", intgroup = "Group", returnData = T)
LCK_PS <- plotCounts(dds_PS, gene = "LCK", intgroup = "Group", returnData = T)
plotCounts_ggplot <- function(plotCounts_data, title="") {
  ggplot(plotCounts_data, aes(x = Group, y = count, color = Group)) + 
    geom_point(position = position_jitter(width = 0.1, height = 0)) + 
    geom_boxplot(alpha = 0.5, outlier.shape = NA) +
    scale_y_log10() +  
    scale_color_manual(values = c("PCNSL" = "#00BF7D", "SCNSL" = "#E76BF3")) + 
    labs(title = title, y = "normalized counts", color = "Group") +
    theme(plot.title = element_text(hjust = 0.5))
}
plotCounts_ggplot(CD27_PS, "CD27")
plotCounts_ggplot(CENPN_PS, "CENPN")
plotCounts_ggplot(IL5RA_PS, "IL5RA")
plotCounts_ggplot(CD69_PS, "CD69")
plotCounts_ggplot(CD69_PS, "LCK")
```

# **Comparación DLBCL with vs wo CNS inv**

```{r DESeqDataSet DD}

dds_DD <- DESeqDataSetFromMatrix(countData = counts_DD,
                              colData = meta_DD,
                              design = ~ Group)
dds_DD
```

```{r Prefiltrado DD}
# Prefiltrado 
dds_DD <- dds_DD[keep,]

print(paste0("Número inicial de genes: ", dim(counts_DD)[1]))
print(paste0("Número de genes despreciados en el pre-filtrado: ", dim(counts_DD)[1] - dim(dds_DD)[1]))
print(paste0("Número de genes que pasan el prefiltrado: ", dim(dds_DD)[1]))
```

```{r}
dds_DD <- DESeq(dds_DD)
```

```{r}
vsd_DD <- vst(dds_DD, blind=FALSE)
```

```{r PCA Group DD, echo=FALSE}
# Se crea un dataframe con los valores de las componentes e info de los casos
pca_df_DD <- plotPCA(vsd_DD, intgroup = "Group", returnData = TRUE)
percentVar_DD <- round(100 * attr(pca_df_DD, "percentVar"))

# Convertir los datos de PCA a un data frame
pca_df_DD <- as.data.frame(pca_df_DD)
pca_df_DD <- pca_df_DD[, c(1,2,4)]
pca_df_DD$Group <- as.factor(pca_df_DD$Group)

# plotPCA con puntos etiquetados
ggplot(pca_df_DD, aes(PC1, PC2, color = Group, label = row.names(pca_df_DD))) +
  geom_point(size = 2) +
  geom_blank() +
  geom_text_repel(hjust = 0, vjust = 0, size = 3) +
  labs(x = paste0("PC1: ", percentVar_DD[1], "% variance"),
       y = paste0("PC2: ", percentVar_DD[2], "% variance")) +
  scale_color_manual(values = c("DLBCL with CNS inv" = "#F8766D",
                                "DLBCL wo CNS inv" = "#C8AF00")) +
  theme_minimal() +
  theme(panel.background = element_rect(fill = "gray95", color = "white"),  
        panel.grid.major = element_line(color = "white", size=0.5), 
        panel.grid.minor = element_line(color = "white", size=0.5),
        legend.position = "right",
        legend.key = element_rect(fill = "gray95", color = "gray95"),
        axis.text = element_text(size = 8),
        panel.border = element_blank())
```

## Clustering No Supervisado

Se utilizan las opciones de clustering predeterminadas del paquete pheatmap(), utilizando el método de agrupamiento jerárquico completo y la distancia euclidiana, en todas las representaciones.

```{r Matriz distancias DD}
# Generar una matriz con las distancias Euclidianas entre muestras
sampleDists <- dist(t(assay(vsd_DD)))

# Comprobar que los nombres de muestra sean iguales en sampleDists respecto a vsd_DD
all(rownames(sampleDists) == colnames(vsd_DD))

sampleDistMatrix <- as.matrix(sampleDists)
colnames(sampleDistMatrix) <- NULL

# Generar una paleta de colores para el mapa de calor
coldist <- colorRampPalette(rev(brewer.pal(9, "Blues")))(255)

# Definir la paleta de colores para TCC
paleta_tcc <- colorRamp2(seq(0, 100, length.out = 20), rev(paletteer_c("grDevices::YlOrRd", 20)))

# Dataframe con anotaciones
annotation_df <- data.frame(
  Group = vsd_DD$Group,
  TCC = vsd_DD$`tumor cell content`
)

rownames(annotation_df) <- rownames(sampleDistMatrix)

# Convertir los valores de TCC a colores
annotation_colors <- list(
  Group = c("DLBCL with CNS inv" = "#F8766D","DLBCL wo CNS inv" = "#C8AF00"),
  TCC = paleta_tcc(seq(0, 100, length.out = length(unique(annotation_df$TCC))))
)

# Crear el mapa de calor utilizando pheatmap
pheatmap(
  sampleDistMatrix,
  clustering_distance_rows = sampleDists,
  clustering_distance_cols = sampleDists,
  col = coldist,
  annotation_row = annotation_df,
  fontsize = 8,
  annotation_colors = annotation_colors,
  annotation_legend = TRUE,
  main = "Distancias Euclidianas entre Muestras"
)
```

```{r 50 y 500 top gens DD}
# Calcular la variabilidad de cada fila entre los niveles de "Group"
variability <- apply(assay(vsd_DD), 1, function(row) {
  var_by_group <- tapply(row, colData(vsd_DD)$Group, var)
  max_variability <- max(var_by_group)
  min_variability <- min(var_by_group)
  variability <- max_variability - min_variability
  return(variability)
})

# Ordenar las filas por variabilidad y seleccionar las 50 con mayor variabilidad
top50_variability_rows <- names(sort(variability, decreasing = TRUE)[1:50])

# Ordenar las filas por variabilidad y seleccionar las 500 con mayor variabilidad
top500_variability_rows <- names(sort(variability, decreasing = TRUE)[1:500])

# Filtrar el conjunto de datos para incluir solo las filas seleccionadas
vsd_DD_top50_variability <- vsd_DD[top50_variability_rows, ]
vsd_DD_top500_variability <- vsd_DD[top500_variability_rows, ]

# Extraer los metadatos para las columnas de anotación
heat_meta50 <- as.data.frame(colData(vsd_DD_top50_variability)[, c("Group", "tumor cell content")])

heat_meta500 <- as.data.frame(colData(vsd_DD_top500_variability)[, c("Group", "tumor cell content")])

# Crear el heatmap con las 50 filas con mayor variabilidad
top_gens_pheatmap50 <- pheatmap(assay(vsd_DD_top50_variability), 
         cluster_rows = TRUE, 
         cluster_cols = TRUE,
         show_rownames = TRUE,
         annotation_col = heat_meta50,
         border_color = NA,
         fontsize_row = 3,
         main = "Top50 genes más variables")

# Crear el heatmap con las 500 filas con mayor variabilidad
top_gens_pheatmap500 <- pheatmap(assay(vsd_DD_top500_variability), 
         cluster_rows = TRUE, 
         cluster_cols = TRUE,
         show_rownames = FALSE,
         annotation_col = heat_meta500,
         border_color = NA,
         fontsize_row = 3,
         main = "Top500 genes más variables")
```

```{r results DD}
# Se realiza el contraste para la segunda comparación DLBCL with vs wo CNS inv
res_DD <- results(dds_DD, alpha = 0.05, contrast=c("Group","DLBCL with CNS inv",
                                                   "DLBCL wo CNS inv") )
res_DD
```

```{r plotMa y Volcano}
summary(res_DD)
plotMA(res_DD)
generate_volcano_plot(res_DD)
```

```{r sel_res_DD}
# Seleccionar los genes con p-valor < 0.05 y |log2FoldChange| > 1
sel_res_DD <- res_DD[!is.na(res_DD$padj) & !is.na(res_DD$log2FoldChange) & 
                   res_DD$padj < 0.05 & abs(res_DD$log2FoldChange) > 1, ]

# Ordenar por LFC 
sel_res_DD <- sel_res_DD[order(-abs(sel_res_DD$log2FoldChange), sel_res_DD$padj), ]

# Selección de genes con adj-p-valor < 0.1 y baseMean >100
sel_res_DD2 <- res_DD[!is.na(res_DD$pvalue) & !is.na(res_DD$log2FoldChange) & 
                   res_DD$padj < 0.1 & res_DD$baseMean > 100, ]
```

Se representan los 10 primeros genes de la selección de genes diferencialmente expresados entre PCNSL vs SCNSL, con un p-valor ajustado inferior a 0.1 y un baseMean superior a 100.

```{r exportar Lista de Genes}
head(sel_res_DD2, n=10)
#write.csv(res_DD, file = "full_genes_DLBCL_withvswo.csv")
#write.csv(sel_res_DD, file = "genes_DLBCL_withvswo.csv")
#write.csv(sel_res_DD2, file = "genes_DLBCL_withvswo2.csv")
```
