---
title: "Deconvolución del TME"
subtitle: "Transcriptómica HTG"
author: "Aarón Marcén"
date: "2024-05-02"
output:
  html_document:
    toc: yes
    toc_float:
      collapsed: yes
      smooth_scroll: yes
  pdf_document:
    latex_engine: xelatex
    toc: true
---

```{r setup, include=FALSE}
knitr::opts_chunk$set(echo = F, warning = F, message = F)
options(tinytex.verbose = TRUE)
```

```{r librerias, include=FALSE, warning=FALSE, message=FALSE}

# Función de instalación de paquetes R base
installifnot <- function (pkg){
  if (!require(pkg, character.only=T)){
    install.packages(pkg)
  }
}
# Función de instalación de paquetes de Bioconductor
installifnot_Bioc <- function (pkg){
  if (!require(pkg, character.only=T)){
    BiocManager::install(pkg)
  }
}
# Función de instalación de paquetes de Github
installifnot_Github <- function (pkg){
  if (!require(pkg, character.only=T)){
    install_github(pkg)
  }
}
installifnot_Bioc("preprocessCore")
installifnot_Bioc("Biobase")
installifnot_Bioc("GSVA")
installifnot_Bioc("sva")
installifnot_Bioc("GSEABase")

library(devtools)
installifnot_Github('dviraran/xCell')
installifnot_Github('GfellerLab/EPIC')
install_github('ebecht/MCPcounter/Source')
installifnot_Github('icbi-lab/immunedeconv')
library(immunedeconv)

installifnot("here")
installifnot("readxl")
installifnot("readr")
installifnot("tidyr")
installifnot("tidyverse")
installifnot("paletteer")
installifnot("circlize")
installifnot("car")
installifnot_Bioc("TxDb.Hsapiens.UCSC.hg38.knownGene")
```

```{r IOBR setup, include=FALSE, warning=FALSE, message=FALSE}
if (!requireNamespace("BiocManager", quietly = TRUE)) 
  install.packages("BiocManager")

# Función de instalación de paquetes 
installifnot <- function (pkg){
  if (!require(pkg, character.only=T)){
    install.packages(pkg)
  }
}
# Función de instalación de paquetes de Bioconductor
installifnot_Bioc <- function (pkg){
  if (!require(pkg, character.only=T)){
    BiocManager::install(pkg)
  }
}
paquetes_cran <- c('tibble', 'survival', 'survminer', 'limma', 'devtools', 'limSolve', 'e1071', 'preprocessCore', 'tidyHeatmap', 'caret', 'FactoMineR', 'patchwork', 'ggplot2', 'ggpubr', 'pheatmap','RColorBrewer')

for (pkg in paquetes_cran) {
  installifnot(pkg)}

paquetes_bioc <- c('DESeq2', 'GSVA', 'biomaRt', 'ComplexHeatmap')

for (pkg in paquetes_bioc) {
  installifnot_Bioc(pkg)}
```

```{r install IOBR, include=FALSE, warning=FALSE, message=FALSE}
if (!requireNamespace("IOBR", quietly = TRUE))
  devtools::install_github("IOBR/IOBR")
```

```{r install cibersort}
set_cibersort_binary("C:/Users/aaron/AppData/Local/R/win-library/4.3/Cibersort/CIBERSORT.R")
set_cibersort_mat("C:/Users/aaron/AppData/Local/R/win-library/4.3/Cibersort/LM22.txt")
```

```{r asignaciones}
counts <- "counts.xlsx"
meta <- "meta.xlsx"
```

```{r importación}
# Asignación de una ruta relativa asociada al directorio de trabajo 
ruta1 <- here(counts)
ruta2 <- here(meta)
  
counts <- read_excel(ruta1)
meta <- read_excel(ruta2)
```

```{r exlusión de muestras}
muestras_NO_QC <- c("3-B17-17894", "3-B17-26615","3-B10-39759",
                    "18-C14-03618","4-B16-38483-1","14-B19-09150-A1",
                    "4-B19-09868-B1", "18-B20-24791", "18-N20-00167-A14N",
                    "14-B16-38017-Normal")

# Eliminar las columnas del dataframe counts
counts <- counts[, !colnames(counts) %in% muestras_NO_QC]

# Eliminar las filas del dataframe meta
meta <- meta[!meta$id %in% muestras_NO_QC, ]
```

```{r rownames}
counts <- base::as.data.frame(counts)
meta <- base::as.data.frame(meta)
rn_meta <- meta$id
rn_counts <- counts$id
meta <- meta[,-1]
counts <- counts[,-1]
rownames(meta) <- rn_meta
rownames(counts) <- rn_counts
```

## Prefiltrado

Se realiza un prefiltrado de los genes con muy poca expresión. Se utiliza como umbral de prefiltrado, 58 counts por gen y muestra.

```{r Prefiltrado}
# Prefiltrado  
keep <- rowSums(counts) >= 58 * dim(counts)[2]
counts_pf <- counts[keep,]

print(paste0("Número inicial de genes: ", dim(counts)[1]))
print(paste0("Número de genes despreciados en el pre-filtrado: ", sum(!keep)))
print(paste0("Número de genes que pasan el prefiltrado: ", dim(counts_pf)[1]))
```

## Normalización

Se normaliza la matriz de counts mediante normalización TPM con la función `count2tpm()` del paquete `IOBR`.

```{r Normalización TPM, warning=FALSE}
# Normalización TPM con la función count2tpm() del paquete IOBR
library(IOBR)
tpm_counts <- count2tpm(counts_pf,
                        idType = "Symbol",
                        org = "hsa",
                        source = "biomart")

# Se almacenan los genes omitidos en la normalización TPM
genes_omitidos <- setdiff(rownames(counts_pf), rownames(tpm_counts))
print(paste0("Número de genes omitidos durante la normalización TPM, debido a que su longitud no está disponible en Biomart: ", dim(counts_pf)[1]-dim(tpm_counts)[1]))
```

```{r Normalización TPM2}
# Si count2tpm falla por la opción source = "biomart" se importa el archivo normalizado que se ejecutó con la función count2tpm del anterior chunk
#tpm_counts <- "tpm_counts.csv"
#ruta3 <- here(tpm_counts)
#tpm_counts <- read_csv(ruta3)
#tpm_counts <- as.data.frame(tpm_counts)
#rownames(tpm_counts) <- tpm_counts[,1]
#tpm_counts <- tpm_counts[,-1]
```

## Deconvolución

```{r deconvolución TME}
# Deconvoluciones en Immunedeconv
imm_epic <- deconvolute(tpm_counts, method = "epic")
imm_qti <- deconvolute(tpm_counts, method = "quantiseq") 
imm_xcell <- deconvolute(tpm_counts, method = "xcell")

#write.csv(imm_epic, file = "imm_epic.csv")
#write.csv(imm_qti, file = "imm_qti.csv")
```

```{r Reformatear immunedeconv dataframes}
# Transponer y cambiar colnames
std.im.df <- function(imm_df){
  imm_df <- as.data.frame(t(imm_df))
  celltype_imm <- imm_df[1,]
  imm_df <- imm_df[-1,]
  colnames(imm_df) <- celltype_imm
  imm_df[-1,]
  rn_imm <- rownames(imm_df)
  imm_df <- as.data.frame(sapply(imm_df, as.numeric))
  rownames(imm_df) <- rn_imm
  return(imm_df)
}

imm_epic <- std.im.df(imm_epic)
imm_qti <- std.im.df(imm_qti)
imm_xcell <- std.im.df(imm_xcell)

# Se incluye la variable meta$Group en los dataframes
all(rownames(meta)==rownames(imm_epic)) # Mismos casos en mismo orden
all(rownames(meta)==rownames(imm_qti))
all(rownames(meta)==rownames(imm_xcell))

imm_epic$Group <- factor(meta$Group)
imm_qti$Group <- factor(meta$Group)
imm_xcell$Group <- factor(meta$Group)
```

# Abundancia Celular por Poblaciones

```{r}
# Función generadora de gráficos con estética similar a plotCounts
plot_imm <- function(imm_df) {
  # Vector con los nombres de las columnas excepto la última
  column_names <- names(imm_df)[-ncol(imm_df)]
  
  # Bucle for para generar gráficos para cada columna
  for (col_name in column_names) {
    # Calcular las medias por grupo
    means_df <- imm_df %>%
      group_by(Group) %>%
      summarize(mean_value = mean(.data[[col_name]] * 100, na.rm = TRUE))
    
    print(
      ggplot(imm_df, aes(x = Group, y = .data[[col_name]] * 100, 
                         fill = Group, color = Group)) +
        geom_jitter(alpha = 1, width = 0.3, height = 0) +  
        geom_boxplot(fill = "white", alpha = 0.5, outlier.alpha = 1) +  
        geom_point(data = means_df, aes(x = Group, y = mean_value, fill = Group), 
                   shape = 22, color = "black", size = 3, stroke = 1.5, 
                   show.legend = F) +  
        labs(x = NULL, y = "Abundance (%)", title = col_name) +
        scale_y_continuous(labels = scales::percent_format(scale = 1),
                           limits = c(0, NA))+
        theme(axis.text.x = element_blank())
    )
  }
}

plot_xcel <- function(imm_df) {
  # Vector con los nombres de las columnas excepto la última
  column_names <- names(imm_df)[-ncol(imm_df)]
  
  # Bucle for para generar gráficos para cada columna
  for (col_name in column_names) {
    # Calcular las medias por Group
    means_df <- imm_df %>%
      group_by(Group) %>%
      summarize(mean_value = mean(.data[[col_name]], na.rm = TRUE))
    
    print(
      ggplot(imm_df, aes(x = Group, y = .data[[col_name]], 
                         fill = Group, color = Group)) +
        geom_jitter(alpha = 1, width = 0.3, height = 0) +  
        geom_boxplot(fill = "white", alpha = 0.5, outlier.alpha = 1) +  
        geom_point(data = means_df, aes(x = Group, y = mean_value, fill = Group), 
                   shape = 22, color = "black", size = 3, stroke = 1.5,
                   show.legend = F) +  
        labs(x = NULL, y = "Abundance (arbitrary value)", title = col_name) +
        scale_y_continuous(expand = expansion(add = c(0, 0.1)))  +
        theme(axis.text.x = element_blank())
    )
  }
}
```

## Resultados de la deconvolución con EPIC

```{r}
# Resultados de la deconvolución con EPIC en Immunedeconv
plot_imm(imm_epic)
```

## Resultados de la deconvolución con quanTIseq

```{r}
# Resultados de la deconvolución con quanTIseq en Immunedeconv
plot_imm(imm_qti)
```

## Resultados de la deconvolución con xCell

```{r}
# Resultados de la deconvolución con xcell en Immunedeconv
plot_xcel(imm_xcell)
```

## Resultados de la deconvolución con CIBERSORTx

```{r setup cibersort}
# Matriz de entrada para cibersort
tpm_counts_cbs <- data.frame(Gene = rownames(tpm_counts))
tpm_counts_cbs <- cbind(tpm_counts_cbs, tpm_counts)
rownames(tpm_counts_cbs) <- NULL
#write.table(tpm_counts_cbs, file = "tpm_counts_cbs.txt", sep = "\t", row.names = F)
```

```{r cibersort immunedeconv}
# Deconvolución en Immunedeconv con Cibersort
#imm_cib <- deconvolute(tpm_counts, method = "cibersort_abs")
```

Dado que mediante el paquete `immunedeconv`, no es posible ejecutar la deconvoloución del TME con CIBERSORTx, utilizando el código fuente original. Se ejecuta la deconvolución en el servidor web <https://cibersortx.stanford.edu/>. Una vez realizada la deconvolución se descarga la matriz de resultados y se importa a R. Esta matriz de resultados, contiene los valores absolutos de cada fracción celular por muestra y el valor total (sumatorio) en su última columna. Para obtener cada fracción celular (valor relativo respecto al total), se procede a crear una nueva matriz con cada ratio.

```{r importación cibersort_results}
# Importación del dataframe con los resultados de CIBERSORTx (servidor web)
cibersort_data <- "CIBERSORTx_Results.csv"
ruta4 <- here(cibersort_data)
cibersort_data <- read_csv(ruta4)
cibersort_data <- as.data.frame(cibersort_data)
rownames(cibersort_data) <- cibersort_data$Mixture
cibersort_data <- cibersort_data[,-1]

# Se eliminan columnas innecesarias
cibersort_data <- cibersort_data[, !colnames(cibersort_data) %in% c("P-value", "Correlation", "RMSE")]

# Dataframe de valores realativos en % de cibersort_data
cib_res <- cibersort_data / cibersort_data$`Absolute score (sig.score)`

# Se elimina la última columna: `Absolute score (sig.score)`
cib_res <- cib_res[,-(dim(cib_res)[2])]

```

```{r}
# Se incluye la variable meta$Group en el dataframe
all(rownames(meta)==rownames(cib_res)) # Mismos casos en mismo orden

cib_res$Group <- factor(meta$Group)

# Resultados de la deconvolución con CIBERSORTx
plot_imm(cib_res)
```

# Composición celular del TME

## Composición celular del TME por Muestra

```{r}
plot_bar <- function(df, paleta, titulo, legend.position) {
  df <- rownames_to_column(df, var = "Muestra")
  df <- pivot_longer(df, cols = colnames(df)[2:(ncol(df)-1)],
                     names_to = "Tipo_cel", values_to = "Valor")
  df$Muestra <- factor(df$Muestra, levels = rev(unique(df$Muestra)))
  df$Tipo_cel <- factor(df$Tipo_cel, levels = rev(unique(df$Tipo_cel)))
  
  ggplot(df, aes(x = Muestra, y = Valor, fill = Tipo_cel)) +
    geom_bar(stat = "identity") +
    labs(title = titulo,
         x = "Muestras",
         y = " Fracción celular (%)") +
    coord_flip() +
    guides(fill = guide_legend(reverse = TRUE)) +
    scale_fill_manual(values = paleta) + 
    theme_minimal() +
    theme(legend.position = legend.position,
          axis.text.y = element_text(size = 4)) +  
    scale_y_continuous(labels = scales::percent)
}

paleta_imm <- c("grey95","#FB8072","#FFED6F","#6F6C87","#94DFD1","#FDB462", "#B3DE69", "#FFB1D9")

paleta_qti <- c("grey95","#B3DE69","#6F6C87","#94DFD1","#FDB462",
                "#FB8072","#FFFFB3","#8BB07A","#FFED6F","#80B1D3","#FFB1D9")

#"#CCEBC5""#B5DED4","#8DD3C7","#FCCDE5","#8C564B","#1B9E77","#9467BD","#FF9D00"

paleta_cib <- c("#FFFFB3","#8E0000","#2CA02C","#BEE7B3","#BCBD22","#2B3D26",
                "#FFED6F","#80B1D3","#B4E766","#8BB07A","#D62728","#FB8072",
                "#1F77B4","#6F6C87","#BF5F4C","#FF7800","#FFAA00",
                "#FDB462","#94DFD1","#CB2CFF","#E377C2","#FFB1D9")
```

```{r}
plot_bar(imm_epic, paleta_imm, "EPIC", "right")
plot_bar(imm_epic, paleta_imm, "EPIC", "none")

plot_bar(imm_qti, paleta_qti, "quanTIseq", "right")
plot_bar(imm_qti, paleta_qti, "quanTIseq", "none")

plot_bar(cib_res, paleta_cib, "CIBERSORTx abs", "right")
plot_bar(cib_res, paleta_cib, "CIBERSORTx abs", "none")
```

## Composición celular del TME por Grupo

```{r}
# Crear una función para generar el gráfico con los promedios por Group
plot_bar_group <- function(df, paleta, titulo, legend_position = "right") {
  # Guardar los niveles originales de Tipo_cel
  niveles_tipo_cel <- colnames(df)[1:(ncol(df) - 1)]
  
  promedios <- df %>%
    rownames_to_column(var = "Muestra") %>%
    pivot_longer(cols = niveles_tipo_cel,
                 names_to = "Tipo_cel", values_to = "Valor") %>%
    group_by(Group, Tipo_cel) %>%
    summarise(Promedio = mean(Valor, na.rm = TRUE)) %>%
    ungroup()
  
  promedios$Group <- factor(promedios$Group, levels = rev(unique(promedios$Group)))
  promedios$Tipo_cel <- factor(promedios$Tipo_cel, levels = rev(niveles_tipo_cel))

  ggplot(promedios, aes(x = Group, y = Promedio, fill = Tipo_cel)) +
    geom_bar(stat = "identity") +
    labs(title = titulo,
         x = "Group",
         y = "Fracción Celular Promedio (%)") +
    coord_flip() +
    guides(fill = guide_legend(reverse = TRUE)) + 
    scale_fill_manual(values = paleta) +  
    theme_minimal() +
    theme(legend.position = legend_position,  
          axis.text.y = element_text(size = 8)) +  
    scale_y_continuous(labels = scales::percent)
}

```

```{r}
plot_bar_group(imm_epic, paleta_imm, "EPIC", "right")
plot_bar_group(imm_epic, paleta_imm, "EPIC", "none")

plot_bar_group(imm_qti, paleta_qti, "quanTIseq", "right")
plot_bar_group(imm_qti, paleta_qti, "quanTIseq", "none")

plot_bar_group(cib_res, paleta_cib, "CIBERSORTx abs", "right")
plot_bar_group(cib_res, paleta_cib, "CIBERSORTx abs", "none")
```

```{r}
# Crear una función para generar el gráfico con los promedios por Group
plot_bar_group2 <- function(df, paleta, titulo, legend_position = "right") {
  
   # Guardar los niveles originales de Tipo_cel
  niveles_tipo_cel <- colnames(df)[1:(ncol(df) - 1)]
  
  promedios <- df %>%
    rownames_to_column(var = "Muestra") %>%
    pivot_longer(cols = colnames(df)[1:(ncol(df) - 1)],
                 names_to = "Tipo_cel", values_to = "Valor") %>%
    group_by(Group, Tipo_cel) %>%
    summarise(Promedio = mean(Valor, na.rm = TRUE)) %>%
    ungroup()
  
  promedios$Group <- factor(promedios$Group, levels = unique(promedios$Group))
  promedios$Tipo_cel <- factor(promedios$Tipo_cel, levels = niveles_tipo_cel)

  ggplot(promedios, aes(x = Group, y = Promedio, fill = Tipo_cel)) +
    geom_bar(stat = "identity", position = "dodge")+
    labs(title = titulo,
         x = "Group",
         y = "Fracción Celular Promedio (%)") +
    scale_fill_manual(values = rev(paleta)) + 
    theme_minimal() +
    theme(legend.position = legend_position,  
           axis.text.x = element_text(size = 8)) +  
    scale_y_sqrt(labels = scales::percent)
}
```

```{r}
plot_bar_group2(imm_epic, paleta_imm, "EPIC", "right")
plot_bar_group2(imm_epic, paleta_imm, "EPIC", "none")

plot_bar_group2(imm_qti, paleta_qti, "quanTIseq", "right")
plot_bar_group2(imm_qti, paleta_qti, "quanTIseq", "none")

plot_bar_group2(cib_res, paleta_cib, "CIBERSORTx abs", "right")
plot_bar_group2(cib_res, paleta_cib, "CIBERSORTx abs", "none")
```

# Contrastes de Hipótesis

## Normalidad & Homocedasticidad

Se comprueba la normalidad de las fracciones por grupo y tipo celular y la homocedasticidad entre los grupos PCNSL vs SCNSL y DLBCL with CNS inv vs DLBCL wo CNS inv, para cada tipo celular. La conclusión es que para algunos tipos celulares la distribución de las fracciones celulares de cada grupo, no siguen una normal. (Se ha comprobado los resultados de EPIC).

```{r}
prueba_norm <- function(df) {
  # Cargar las librerías necesarias
  library(tidyverse)
  
  # Transformar el dataframe a formato largo
  df_largo <- df %>%
    pivot_longer(-Group, 
                 names_to = "TipoCelular", values_to = "Fraccion")
  
  # Comprobar la normalidad usando el test de Shapiro-Wilk
  resultados_normalidad <- df_largo %>%
    group_by(TipoCelular, Group) %>%
    summarise(shapiro_test = list(shapiro.test(Fraccion))) %>%
    mutate(p.value = map_dbl(shapiro_test, "p.value"))
  
  print(resultados_normalidad)
}

prueba_var <- function(df) {
  # Cargar las librerías necesarias
  library(tidyverse)
  
  # Transformar el dataframe a formato largo
  df_largo <- df %>%
    pivot_longer(-Group, 
                 names_to = "TipoCelular", values_to = "Fraccion")
  
  # Comprobar la normalidad usando el test de Shapiro-Wilk
  resultados_homocedasticidad <- df_largo %>%
    group_by(TipoCelular, Group) %>%
    summarise(levene_test = list(leveneTest(Fraccion))) %>%
    mutate(p.value = map_dbl(shapiro_test, "p.value"))
  
  print(resultados_normalidad)
}
```

```{r}
prueba_norm(imm_epic)
```

```{r}
trans_formato_largo <- function(df) {
  df_largo <- df %>%
    pivot_longer(-Group, names_to = "TipoCelular", values_to = "Fraccion")
  
  return(df_largo)
}
epic_largo <- trans_formato_largo(imm_epic)
qti_largo <- trans_formato_largo(imm_qti)
cbs_largo <- trans_formato_largo(cib_res)
xcell_largo <- trans_formato_largo(imm_xcell)
```

```{r}
# Lista de grupos a comparar
grupos <- list(c("PCNSL", "SCNSL"), c("DLBCL with CNS inv", "DLBCL wo CNS inv"))

# Función para realizar las pruebas
realizar_pruebas <- function(df, tipo_celular) {
  # Filtrar el dataframe por el TipoCelular específico
  df_tipo <- df[df$TipoCelular == tipo_celular, ]
  
  # Resultados de las pruebas de normalidad y homocedasticidad
  resultados <- lapply(grupos, function(grupo) {
    # Filtrar el dataframe por los grupos específicos
    df_grupo <- df_tipo[df_tipo$Group %in% grupo, ]
    
    # Realizar la prueba de normalidad para cada grupo
    normalidad <- lapply(grupo, function(g) shapiro.test(df_grupo$Fraccion[df_grupo$Group == g]))
    
    # Realizar la prueba de homocedasticidad entre los dos grupos
    homocedasticidad <- leveneTest(Fraccion ~ Group, data = df_grupo)
    
    # Devolver los resultados
    list(grupo = grupo, normalidad = normalidad, homocedasticidad = homocedasticidad)
  })
  
  return(resultados)
}

# Aplicar las pruebas para cada TipoCelular
resultados_por_tipo_celular <- lapply(unique(epic_largo$TipoCelular), function(tipo) {
  realizar_pruebas(epic_largo, tipo)
})

# Imprimir los resultados
names(resultados_por_tipo_celular) <- unique(epic_largo$TipoCelular)
print(resultados_por_tipo_celular)


```

## Comparación entre Grupos

Debido a que no se cumplen los supuestos de normalidad y/o homocedasticidad para todos los grupos en todos los tipos celulares, se decide hacer contrastes tanto paramétricos como no paramétricos. Más concretamente, debido a que el objetivo es hacer dos comparaciones independientes, entre dos grupos experimentales, para todos los tipos celulares de todos los métodos de deconvolución, se decide realizar pruebas T-Test `t.test` (comparación de medias, paramétrico) y pruebas U de Mann-Whitney `wilcox.test` (comparación de medianas, no paramétrico).

```{r}
cib_res_sum <- cib_res %>%
  mutate(`Total B cells` = `B cells naive` + `B cells memory` + `Plasma cells`,
         `Total Macrophages` = `Macrophages M0` + `Macrophages M1` + `Macrophages M2`,
         `Total NK` = `NK cells activated` + `NK cells resting`,
         `Total CD4 (non-regulatory)` = `T cells CD4 naive` + `T cells CD4 memory resting` + `T cells CD4 memory activated`,
         Myeloid = Neutrophils + Eosinophils + `Mast cells resting` + `Mast cells activated` + `Dendritic cells resting` + `Dendritic cells activated`) %>%
  select(-`B cells naive`, -`B cells memory`, -`Plasma cells`,
         -`Macrophages M0`, -`Macrophages M1`, -`Macrophages M2`,
         -`NK cells activated`, -`NK cells resting`,
         -`T cells CD4 naive`, -`T cells CD4 memory resting`, -`T cells CD4 memory activated`,
         -Neutrophils, -Eosinophils, -`Mast cells resting`, -`Mast cells activated`, -`Dendritic cells resting`, -`Dendritic cells activated`) %>% 
  select(-Group, everything(), Group)

```

```{r}
# Función para realizar las comparaciones U de Mann-Whitney
U_Mann_Whitney <- function(df) {
  # Lista para almacenar los resultados de ambos tests
  resultados <- list()
  
  # Realizar la primera comparación: PCNSL vs SCNSL
  for (col_name in colnames(df)[1:(ncol(df) - 1)]) {
    resultado <- wilcox.test(df[[col_name]] ~ df$Group, subset = df$Group %in% c("PCNSL", "SCNSL"))
    resultados[[paste0(col_name, "_PCNSL_vs_SCNSL")]] <- resultado
  }
  
  # Realizar la segunda comparación: DLBCL with CNS inv vs DLBCL wo CNS inv
  for (col_name in colnames(df)[1:(ncol(df) - 1)]) {
    resultado <- wilcox.test(df[[col_name]] ~ df$Group, subset = df$Group %in% c("DLBCL with CNS inv", "DLBCL wo CNS inv"))
    resultados[[paste0(col_name, "_DLBCL_with_CNS_inv_vs_wo_CNS_inv")]] <- resultado
  }
  
  # Devolver los resultados
  return(resultados)
}
```

```{r}
U_Mann_Whitney(cib_res_sum)
```

```{r}
# Función para realizar las comparaciones U de Mann-Whitney a dataframe
U_Mann_Whitney_table <- function(df) {
  # Lista para almacenar los resultados de ambos tests
  resultados <- list()
  
  # Realizar la primera comparación: PCNSL vs SCNSL
  for (col_name in colnames(df)[1:(ncol(df) - 1)]) {
    resultado <- wilcox.test(df[[col_name]] ~ df$Group, subset = df$Group %in% c("PCNSL", "SCNSL"))
    resultados[[paste0(col_name, "_PCNSL_vs_SCNSL")]] <- c(col_name, "PCNSL vs SCNSL", resultado$p.value)
  }
  
  # Realizar la segunda comparación: DLBCL with CNS inv vs DLBCL wo CNS inv
  for (col_name in colnames(df)[1:(ncol(df) - 1)]) {
    resultado <- wilcox.test(df[[col_name]] ~ df$Group, subset = df$Group %in% c("DLBCL with CNS inv", "DLBCL wo CNS inv"))
    resultados[[paste0(col_name, "_DLBCL_with_CNS_inv_vs_wo_CNS_inv")]] <- c(col_name, "DLBCL with vs wo CNS inv", resultado$p.value)
  }
  
  # Convertir la lista de resultados a un dataframe
  resultados_df <- do.call(rbind, resultados)
  colnames(resultados_df) <- c("Tipo_Celular", "Comparacion", "P-valor")
  rownames(resultados_df) <- NULL
  resultados_df <- as.data.frame(resultados_df)
  
  # Devolver el dataframe de resultados
  return(resultados_df)
}

```

```{r}
umw_epic <- U_Mann_Whitney_table(imm_epic)
umw_qti <- U_Mann_Whitney_table(imm_qti)
umw_cbs <- U_Mann_Whitney_table(cib_res)
umw_xcell <- U_Mann_Whitney_table(imm_xcell)

umw_cbssum <- U_Mann_Whitney_table(cib_res_sum)
```

```{r}
# Función para realizar las comparaciones U de Mann-Whitney a dataframe
T_Test_table <- function(df) {
  # Lista para almacenar los resultados de ambos tests
  resultados <- list()
  
  # Realizar la primera comparación: PCNSL vs SCNSL
  for (col_name in colnames(df)[1:(ncol(df) - 1)]) {
    resultado <- t.test(df[[col_name]] ~ df$Group, subset = df$Group %in% c("PCNSL", "SCNSL"))
    resultados[[paste0(col_name, "_PCNSL_vs_SCNSL")]] <- c(col_name, "PCNSL vs SCNSL", resultado$p.value)
  }
  
  # Realizar la segunda comparación: DLBCL with CNS inv vs DLBCL wo CNS inv
  for (col_name in colnames(df)[1:(ncol(df) - 1)]) {
    resultado <- t.test(df[[col_name]] ~ df$Group, subset = df$Group %in% c("DLBCL with CNS inv", "DLBCL wo CNS inv"))
    resultados[[paste0(col_name, "_DLBCL_with_CNS_inv_vs_wo_CNS_inv")]] <- c(col_name, "DLBCL with vs wo CNS inv", resultado$p.value)
  }
  
  # Convertir la lista de resultados a un dataframe
  resultados_df <- do.call(rbind, resultados)
  colnames(resultados_df) <- c("Tipo_Celular", "Comparacion", "P-valor")
  rownames(resultados_df) <- NULL
  resultados_df <- as.data.frame(resultados_df)
  
  # Devolver el dataframe de resultados
  return(resultados_df)
}
```

```{r}
tt_epic <- T_Test_table(imm_epic)
tt_qti <- T_Test_table(imm_qti)
tt_cbs <- T_Test_table(cib_res)
tt_xcell <- T_Test_table(imm_xcell)

tt_cbssum <- T_Test_table(cib_res_sum)
```

# Heatmaps

```{r DESeq norm}
dds <- DESeqDataSetFromMatrix(countData = counts_pf,
                              colData = meta,
                              design = ~ Group)
dds <- DESeq(dds)

# Extraer la matriz de counts normalizados con DESeq2
normDESeq_counts <- counts(dds, normalized = TRUE)
```

```{r imm_epic heatmap}
# Crear dataframe para heatmap
h_imm_epic <- imm_epic
all(rownames(h_imm_epic)==rownames(meta))

# Transponer y estandarizar por filas
h_imm_epic <- as.data.frame(t(h_imm_epic))
h_imm_epic <- head(h_imm_epic, -1)
rn_himmepic <- rownames(h_imm_epic)
rn_himmepic[2] <- "CAFs"
cl_himmepic <- colnames(h_imm_epic)
h_imm_epic <- apply(h_imm_epic, 2, as.numeric) 
h_imm_epic <- t(apply(h_imm_epic,1,scale))
rownames(h_imm_epic) <- rn_himmepic
colnames(h_imm_epic) <- cl_himmepic
h_imm_epic <- as.data.frame(h_imm_epic)
```

```{r imm_qti heatmap}
# Crear dataframe para heatmap
h_imm_qti <- imm_qti
all(rownames(h_imm_qti)==rownames(meta))

# Transponer y estandarizar por filas
h_imm_qti <- as.data.frame(t(h_imm_qti))
h_imm_qti <- head(h_imm_qti, -1)
rn_himmqti <- rownames(h_imm_qti)
rn_himmqti[7] <- "T cell CD4+"
rn_himmqti[9] <- "T cell regulatory"
cl_himmqti <- colnames(h_imm_qti)
h_imm_qti <- apply(h_imm_qti, 2, as.numeric) 
h_imm_qti <- t(apply(h_imm_qti,1,scale))
rownames(h_imm_qti) <- rn_himmqti
colnames(h_imm_qti) <- cl_himmqti
h_imm_qti <- as.data.frame(h_imm_qti)
```

```{r cib_res heatmap}
# Crear dataframe para heatmap
h_cib_res <- cib_res
all(rownames(h_cib_res)==rownames(meta))

# Transponer y estandarizar por filas
h_cib_res <- as.data.frame(t(h_cib_res))
h_cib_res <- head(h_cib_res, -1)
rn_hcr <- rownames(h_cib_res)
rn_hcr[9] <- "T cell regulatory"
cl_hcr <- colnames(h_cib_res)
h_cib_res <- apply(h_cib_res, 2, as.numeric) 
h_cib_res <- t(apply(h_cib_res,1,scale))
rownames(h_cib_res) <- rn_hcr
colnames(h_cib_res) <- cl_hcr
h_cib_res <- as.data.frame(h_cib_res)

```

```{r imm_xcell heatmap}
# Crear dataframe para heatmap
h_imm_xcell <- as.data.frame(imm_xcell)
all(rownames(h_imm_xcell)==rownames(meta))

# Renombrar nombres de poblaciones celulares antes de transponer
h_imm_xcell <- h_imm_xcell %>%
  rename('Myeloid DC activated' = 'Myeloid dendritic cell activated') %>%
  rename('T cell CD4+' = 'T cell CD4+ (non-regulatory)') %>% 
  rename('Myeloid DC' = 'Myeloid dendritic cell') %>% 
  rename('CAFs' = 'Cancer associated fibroblast') %>% 
  rename('Plasmacytoid DC' = 'Plasmacytoid dendritic cell') %>% 
  rename('T cell regulatory' = 'T cell regulatory (Tregs)') 

  # Transponer y estandarizar por filas
h_imm_xcell <- as.data.frame(t(h_imm_xcell))
h_imm_xcell <- head(h_imm_xcell, -4) 

# Poblaciones celulares no interesantes
xcell_row_delete <- c('Common lymphoid progenitor', 'Common myeloid progenitor',
                   'Granulocyte-monocyte progenitor', 'Hematopoietic stem cell')

h_imm_xcell <- h_imm_xcell %>%
  filter(!row.names(.) %in% xcell_row_delete)  # Eliminar filas

rn_himmxcell <- rownames(h_imm_xcell)
cl_himmxcell <- colnames(h_imm_xcell)
h_imm_xcell <- apply(h_imm_xcell, 2, as.numeric) 
h_imm_xcell <- t(apply(h_imm_xcell,1,scale))
rownames(h_imm_xcell) <- rn_himmxcell
colnames(h_imm_xcell) <- cl_himmxcell
h_imm_xcell <- as.data.frame(h_imm_xcell)
```

```{r meta heatmap}
# Factorización de variables y renombrado en meta
meta$Group <- as.factor(meta$Group) 
meta$tissue_group <- as.factor(meta$tissue_group)
levels(meta$Group)[levels(meta$Group) == 'REACTIVE BRAIN INFILTRATE'] <- 'RBI'
colnames(meta)[colnames(meta) == "tumor cell content"] <- "tcc"
```

```{r deconv_heatmap function}
deconv_heatmap <- function(deconvdata, metadata, normDESeq_counts = NULL, gene_list = NULL, title = '', cluster_rows = TRUE, cluster_columns = TRUE, show_legend = TRUE, rn_size = 8) {
  
  # Verificar si normDESeq_counts y gene_list son proporcionados
  if (!is.null(normDESeq_counts) && !is.null(gene_list)) {
    # Verificar que los genes en gene_list existen en normDESeq_counts
    if (!all(gene_list %in% rownames(normDESeq_counts))) {
      stop("Algunos genes en gene_list no existen en las filas de normDESeq_counts")
    }
    
    # Verificar que el orden de las muestras sea el mismo en todos los dataframes
    if (!all(colnames(deconvdata) == colnames(normDESeq_counts)) || 
        !all(colnames(deconvdata) == rownames(metadata))) {
      stop("El orden de las muestras no coincide entre deconvdata, normDESeq_counts y metadata")
    }
    
    # Escalar los valores de expresión génica (Z-score) para los genes especificados
    gene_data <- normDESeq_counts[gene_list, , drop = FALSE]
    gene_data_z <- t(scale(t(gene_data)))
    
    # Combinar los datos de deconvolución con los datos de los genes
    combined_data <- rbind(deconvdata, gene_data_z)
  } else {
    combined_data <- deconvdata
  }
  
  # Definir paleta de colores
  paleta_tcc <- colorRamp2(seq(0, 100, length.out = 20), 
                            rev(paletteer_c("grDevices::YlOrRd", 20)))
  
  # Anotaciones
  col_ann <- HeatmapAnnotation(
    df = metadata[, c("Group", "tissue_group", "tcc")],
    col = list( Group = c("PCNSL" = "#00BF7D","SCNSL" = "#E76BF3",
                          "DLBCL with CNS inv" = "#F8766D",
                          "DLBCL wo CNS inv" = "#C8AF00", "RBI" = "#00B0F6"),
                
                tissue_group = c("BMO" = "#FF9646","bone" ="mediumpurple1",
                                 "CNS" = "palevioletred1",
                                 "lymph node" = "lightskyblue",
                                 "mucosa" = "lightgreen",
                                 "soft tissue/skin"= "#FFF059"),
                tcc = paleta_tcc),
    gp = gpar(col = "grey60", lwd = 1),
    annotation_name_gp = gpar(fontsize = 10),
    show_legend = show_legend
  )    

  # Generar Heatmap
  Heatmap(combined_data, 
          column_title = title, 
          cluster_rows = cluster_rows,
          cluster_columns = cluster_columns,
          column_names_gp = gpar(fontsize = 6), 
          row_names_gp = gpar(fontsize = rn_size), 
          rect_gp = gpar(col = "grey60", lwd = 1), 
          name = 'Z-score', 
          top_annotation = col_ann)
}

```

```{r deconv_heatmap results}
deconv_heatmap(h_imm_epic, meta, title = 'EPIC')
deconv_heatmap(h_imm_epic, meta, title = 'EPIC', show_legend = F)

deconv_heatmap(h_imm_qti, meta, title = 'quanTIseq')
deconv_heatmap(h_imm_qti, meta, title = 'quanTIseq', show_legend = F)

deconv_heatmap(h_cib_res , meta, title = 'CIBERSORTx abs')
deconv_heatmap(h_cib_res , meta, title = 'CIBERSORTx abs', show_legend = F)

deconv_heatmap(h_imm_xcell, meta, title = 'xCell', rn_size = 5)
deconv_heatmap(h_imm_xcell, meta, title = 'xCell', show_legend = F, rn_size = 5)
```

```{r}
# Prueba con algunos genes
deconv_heatmap(h_imm_epic, meta, normDESeq_counts, gene_list = c('CD27','CD247','FOXP3'), title = 'EPIC', cluster_rows = F, cluster_columns = F)

# Se comprueban las muestras con conteos más elevados de estos 3 genes como QC 
names(sort(normDESeq_counts["CD27", ], decreasing = TRUE)[1:5])
names(sort(normDESeq_counts["CD247", ], decreasing = TRUE)[1:5])
names(sort(normDESeq_counts["FOXP3", ], decreasing = TRUE)[1:5])
```

```{r}
cib_rows <- c('T cell regulatory', 'NK cells resting', 'NK cells activated')

h_cib_res2 <- h_cib_res %>%
  filter(row.names(h_cib_res) %in% cib_rows)
  

deconv_heatmap(h_cib_res2, meta, normDESeq_counts, gene_list = c('CD27','CD247','FOXP3','CTLA4','CD3E'), title = 'CIBERSORTx', cluster_rows = F, show_legend = F)
```

# Correlación genes \~ tipos celulares

```{r df deconv para correlación}
# Crear dataframes para correlación
## EPIC
c_imm_epic <- imm_epic
c_imm_epic <- as.data.frame(t(c_imm_epic))
c_imm_epic <- head(c_imm_epic, -1)
rn_cimmepic <- rownames(c_imm_epic)
rn_cimmepic[2] <- "CAFs"
cl_cimmepic <- colnames(c_imm_epic)
c_imm_epic <- apply(c_imm_epic, 2, as.numeric)
rownames(c_imm_epic) <- rn_cimmepic
colnames(c_imm_epic) <- cl_cimmepic
c_imm_epic <- as.data.frame(c_imm_epic)

## Quantiseq
c_imm_qti <- imm_qti
c_imm_qti <- as.data.frame(t(c_imm_qti))
c_imm_qti <- head(c_imm_qti, -1)
rn_cimmqti <- rownames(c_imm_qti)
rn_cimmqti[7] <- "T cell CD4+"
rn_cimmqti[9] <- "T cell regulatory"
cl_cimmqti <- colnames(c_imm_qti)
c_imm_qti <- apply(c_imm_qti, 2, as.numeric) 
rownames(c_imm_qti) <- rn_cimmqti
colnames(c_imm_qti) <- cl_cimmqti
c_imm_qti <- as.data.frame(c_imm_qti)

## Cibersortx abs
c_cib_res <- cib_res
all(rownames(c_cib_res)==rownames(meta))
c_cib_res <- as.data.frame(t(c_cib_res))
c_cib_res <- head(c_cib_res, -1)
rn_hcr <- rownames(c_cib_res)
rn_hcr[7] <- "T cell CD4+"
rn_hcr[9] <- "T cell regulatory"
cl_hcr <- colnames(c_cib_res)
c_cib_res <- apply(c_cib_res, 2, as.numeric) 
rownames(c_cib_res) <- rn_hcr
colnames(c_cib_res) <- cl_hcr
c_cib_res <- as.data.frame(c_cib_res)

## xCell
c_imm_xcell <- as.data.frame(imm_xcell)

# Renombrar nombres de poblaciones celulares antes de transponer
c_imm_xcell <- c_imm_xcell %>%
  rename('Myeloid DC activated' = 'Myeloid dendritic cell activated') %>%
  rename('T cell CD4+' = 'T cell CD4+ (non-regulatory)') %>% 
  rename('Myeloid DC' = 'Myeloid dendritic cell') %>% 
  rename('CAFs' = 'Cancer associated fibroblast') %>% 
  rename('Plasmacytoid DC' = 'Plasmacytoid dendritic cell') %>% 
  rename('T cell regulatory' = 'T cell regulatory (Tregs)') 

# Transponer 
c_imm_xcell <- as.data.frame(t(c_imm_xcell))
c_imm_xcell <- head(c_imm_xcell, -4) 

# Poblaciones celulares no interesantes
xcell_row_delete <- c('Common lymphoid progenitor', 'Common myeloid progenitor',
                   'Granulocyte-monocyte progenitor', 'Hematopoietic stem cell')

c_imm_xcell <- c_imm_xcell %>%
  filter(!row.names(.) %in% xcell_row_delete)  # Eliminar filas

rn_cimmxcell <- rownames(c_imm_xcell)
cl_cimmxcell <- colnames(c_imm_xcell)
c_imm_xcell <- apply(c_imm_xcell, 2, as.numeric) 
rownames(c_imm_xcell) <- rn_cimmxcell
colnames(c_imm_xcell) <- cl_cimmxcell
c_imm_xcell <- as.data.frame(c_imm_xcell)
```

```{r cor.test}
decounts_correlation <- function(count_data, deconv_data, gene_list = NULL, cell_type_list = NULL) {
  
  # Función auxiliar para verificar los datos
  verificar_datos <- function(data, nombre) {
    if (any(is.na(data))) {
      stop(paste("Hay datos faltantes (NA) en", nombre))
    }
    if (!all(sapply(data, is.numeric))) {
      stop(paste("Hay datos que no son numéricos en", nombre))
    }
  }
  
  # Verificar que el orden de las muestras sea el mismo en ambos dataframes
  if (!all(colnames(count_data) == colnames(deconv_data))) {
    stop("El orden de las muestras en count_data y deconv_data no es el mismo.")
  }

  # Verificar count_data y deconv_data usando la función auxiliar
  verificar_datos(count_data, "count_data")
  verificar_datos(deconv_data, "deconv_data")
  
  # Obtener los nombres de las filas si no se proporcionan listas de selección
  if (is.null(gene_list)) {
    gene_list <- rownames(count_data)
  }
  if (is.null(cell_type_list)) {
    cell_type_list <- rownames(deconv_data)
  }

  # Inicializar los dataframes para almacenar los resultados
  correlation_df <- data.frame(matrix(NA, nrow = length(gene_list), ncol = length(cell_type_list), dimnames = list(gene_list, cell_type_list)), check.names = FALSE)
  
  pvalue_df <- data.frame(matrix(NA, nrow = length(gene_list), ncol = length(cell_type_list), dimnames = list(gene_list, cell_type_list)), check.names = FALSE)

  # Iterar sobre los genes y tipos celulares seleccionados
  for (gene in gene_list) {
    for (cell_type in cell_type_list) {
      # Obtener los valores de expresión del gen y la abundancia del tipo celular
      gene_expression <- as.numeric(count_data[gene, ])
      cell_type_abundance <- as.numeric(deconv_data[cell_type, ])
      
      # Realizar la prueba de correlación
      correlation_test <- cor.test(gene_expression, cell_type_abundance)
      
      # Almacenar los resultados en los dataframes
      correlation_df[gene, cell_type] <- correlation_test$estimate
      pvalue_df[gene, cell_type] <- correlation_test$p.value
    }
  }

  # Devuelve los resultados
  return(list(correlation_df = correlation_df, pvalue_df = pvalue_df))
}

```

```{r}
cor_epic <- decounts_correlation(normDESeq_counts, c_imm_epic)
cor_qti <- decounts_correlation(normDESeq_counts, c_imm_qti)
cor_cib <- decounts_correlation(normDESeq_counts, c_cib_res)
cor_xcell <-decounts_correlation(normDESeq_counts, c_imm_xcell)
```

```{r}
filter_significant_genes <- function(R, pv, alpha = 0.05) {
  # Primer filtro: Filtrar filas donde no haya ningún valor absoluto mayor que 0.5
  strong_correlation <- apply(R, 1, function(r) any(abs(r) > 0.5))
  filtered_R_step1 <- R[strong_correlation, ]
  filtered_pv_step1 <- pv[strong_correlation, ]
  
  # Segundo filtro: Filtrar las filas de R filtrado en el primer paso donde no haya ningún p-valor menor que alpha
  significant_genes <- apply(filtered_pv_step1, 1, function(p) any(p < alpha))
  filtered_R <- filtered_R_step1[significant_genes, ]
  filtered_pv <- filtered_pv_step1[significant_genes, ]
  
  return(list(filtered_R = filtered_R, filtered_pv = filtered_pv))
}
```

```{r}
R_epic <- cor_epic$correlation_df
pv_epic <- cor_epic$pvalue_df
sig_epic <- filter_significant_genes(R_epic, pv_epic)
R_sig_epic <- sig_epic$filtered_R

R_cib <- cor_cib$correlation_df
pv_cib <- cor_cib$pvalue_df
sig_cib <- filter_significant_genes(R_cib,pv_cib)
R_sig_cib <- sig_cib$filtered_R
```
